ACORDAO-COMPLETO-2525138

ACÓRDÃO 1620/2022 ATA 10/2022 - SEGUNDA CÂMARA

VISTOS, relatados e discutidos estes autos de tomada de contas especial instaurada pelo Ministério da Mulher, da Família e dos Direitos Humanos, em desfavor do Instituto de Cidadania Raízes e seu ex-dirigente, Senhor Rubens de Souza, em razão de não comprovação da regular aplicação dos recursos repassados pela União por meio do Convênio nº 73694/2009 (Siafi 707114) , que tinha por objeto, em linhas gerais, a construção do Portal Zumbi com vistas a organizar pesquisas e divulgar estudos sobre personagens negros relevantes, fazer articulação nacional para a formação de rede geradora de conteúdo, roteirizar o livro "Chica da Silva e o Contratador de Diamantes - o outro lado do mito" e divulgar as ações.
ACORDAM os Ministros do Tribunal de Contas da União, reunidos em Sessão da 2ª Câmara, ante as razões expostas pelo Relator, em:
9.1. considerar revel o responsável Rubens de Souza, para todos os efeitos, dando-se prosseguimento ao processo, com fulcro no art. 12, § 3º, da Lei 8.443/1992;
9.2. rejeitar as alegações de defesa apresentadas pelo responsável Instituto de Cidadania Raízes;
9.3. reconhecer a prescrição da pretensão punitiva, segundo o entendimento fixado pelo Acórdão 1441/2016-TCU-Plenário;
9.4. com fundamento nos arts. 1º, inciso I, 16, inciso III, alíneas b e c, da Lei 8.443/1992, c/c os arts. 19 e 23, inciso III, da mesma Lei, julgar irregulares as contas dos responsáveis Rubens de Souza e Instituto de Cidadania Raízes, condenando-os solidariamente ao pagamento da importância a seguir especificada, atualizada monetariamente e acrescida dos juros de mora, calculada a partir da data discriminada até a data da efetiva quitação do débito, fixando-lhes o prazo de quinze dias, para que comprovem, perante o Tribunal, o recolhimento da referida quantia aos cofres do Tesouro Nacional, nos termos do art. 23, inciso III, alínea "a", da citada lei, c/c o art. 214, inciso III, alínea "a", do Regimento Interno do TCU.
	Data de ocorrência
	Valor histórico (R$) 

	17/12/2009
	200.000,00

9.5. autorizar, desde logo, a cobrança judicial das dívidas, caso não atendidas as notificações, na forma do disposto no art. 28, inciso II, da Lei 8.443/1992;
9.6. com fundamento no art. 26 da Lei 8.443/1992, c/c o art. 217, §§ 1º e 2º do Regimento Interno do TCU, autorizar, se requerido, o parcelamento da dívida em até 36 parcelas, incidindo, sobre cada parcela, corrigida monetariamente, os correspondentes acréscimos legais, fixando-lhe o prazo de quinze dias, a contar do recebimento da notificação, para comprovar, perante o Tribunal, o recolhimento da primeira parcela, e de trinta dias, a contar da parcela anterior, para comprovar os recolhimentos das demais parcelas, devendo incidir, sobre cada valor mensal, atualizado monetariamente, os juros de mora devidos, na forma prevista na legislação em vigor, alertando os responsáveis de que a falta de comprovação do recolhimento de qualquer parcela importará o vencimento antecipado do saldo devedor, nos termos do § 2º do art. 217 do Regimento Interno deste Tribunal;
9.7. enviar cópia deste Acórdão à Procuradoria da República no Estado de SP, nos termos do § 3º do art. 16 da Lei 8.443/1992, c/c o § 7º do art. 209 do Regimento Interno do TCU, para adoção das medidas cabíveis;
9.8. enviar cópia deste Acórdão ao Ministério da Mulher, da Família e dos Direitos Humanos e aos responsáveis, para ciência;
9.9. informar à Procuradoria da República no Estado de SP, ao Ministério da Mulher, da Família e dos Direitos Humanos e aos responsáveis que a presente deliberação, acompanhada do Relatório e do Voto que a fundamenta, está disponível para a consulta no endereço www.tcu.gov.br/acordaos, e que, caso requerido, o TCU poderá fornecer sem custos as correspondentes cópias, de forma impressa; e
9.10. informar à Procuradoria da República no Estado de SP que, nos termos do parágrafo único do art. 62 da Resolução TCU 259/2014, os procuradores e membros do Ministério Público credenciados nesta Corte podem acessar os presentes autos de forma eletrônica e automática, ressalvados apenas os casos de eventuais peças classificadas como sigilosas, as quais requerem solicitação formal.

TOMADA DE CONTAS ESPECIAL. Instaurada pelo(a) Ministério da Mulher, da Família e dos Direitos Humanos em desfavor de Rubens de Souza (CPF: 767.384.856-20) e Instituto de Cidadania Raízes (CNPJ: 04.079.198/0001-00), em razão de não comprovação da regular aplicação dos recursos repassados pela União realizadas por meio do Convênio 73694/2009, registro Siafi 707114, (peça 5) firmado entre o Minist. Mulher, Família e Direitos Humanos e Instituto de Cidadania Raízes.

Segunda Câmara

Ministério da Mulher, da Família e dos Direitos Humanos.

3. Interessados/Responsáveis:
3.1. Responsáveis: Instituto de Cidadania Raízes (04.079.198/0001-00); Rubens de Souza (XXX.384.856-XX).

13.1. Ministros presentes: Bruno Dantas (Presidente), Augusto Nardes, Aroldo Cedraz e Antonio Anastasia (Relator).

ANTONIO ANASTASIA

Transcrevo, na íntegra, a instrução lavrada no âmbito da SecexTCE, com a qual se manifestou de acordo o seu corpo dirigente (peças 135-137) :
INTRODUÇÃO
[Trata-se de tomada de contas especial (TCE) instaurada pelo Ministério da Mulher, da Família e] dos Direitos Humanos, em desfavor de Rubens de Souza (CPF: XXX.384.856-XX) e Instituto de Cidadania Raízes (CNPJ: 04.079.198/0001-00) , em razão de não comprovação da regular aplicação dos recursos repassados pela União realizadas por meio do Convênio 73694/2009, registro Siafi 707114, (peça 5) firmado entre o Minist. Mulher, Família e Direitos Humanos e Instituto de Cidadania Raízes, e que tinha por objeto o instrumento descrito como "Objetivo Geral:  Formar uma Rede Nacional a partir da construção do Portal Zumbi que foi idealizado para ser uma ferramenta de articulação e visibilidade. O Portal deverá ser uma -Rede Geradora de Conteúdos-, composta por Entidades Negras, Órgãos Governamentais, Instituições de Ensino, Movimentos Sociais, Militantes, Estudantes, Professores e Pesquisadores, visando organizar pesquisas e a formulação de protocolos que viabilizem a coleta de dados, a sistematização e a publicação de estudos, contribuindo para a divulgação e o fomento de conteúdos sobre os personagens, negros e negras, que contribuíram e contribuem através da Cultura, da Arte, do Esporte e da Ciência, na formação e desenvolvimento da maior nação negra fora da África, que é o Brasil. Com a implementação do Portal Zumbi, pretende-se contribuir na recuperação histórica da presença do negro no Brasil, ressaltando a sua importância na formação da base cultural e étnica do país, desconstruindo ideários racistas que permeiam o universo escolar retratando o negro como ser de raça inferior.  Objetivo Específico:  1º) Elaborar e publicar na Internet o Portal Zumbi, espaço dedicado a interação e a divulgação da história do Negro e Afro-descendentes no Brasil;  2º) Fazer uma articulação nacional para a formação de uma Rede Geradora de Conteúdos, composta por Entidades Negras, Órgãos Governamentais, Instituições de Ensino, Movimentos Sociais, Militantes, Estudantes, Professores e Pesquisadores, que conjuntamente irão desenvolver o estatuto do Portal, formulação de protocolos e os critérios para publicação de conteúdos apresentados por usuários ao Portal Zumbi.  3º) Roteirizar o livro -Chica da Silva e o Contratador de Diamantes - o outro lado do mito-, escrita pela pesquisadora Junia Ferreira Furtado e publicada pela editora Companhia das Letras, como primeira etapa da produção de um filme longa metragem;   4º) Divulgar o Portal Zumbi e o Roteiro de Filme -Chica da Silva e o Contratador de Diamantes, visando as entidades sociais, Universidades e Bibliotecas de todo Brasil e a rede pública de educação da Grande São Paulo.	".
HISTÓRICO
Em 23/7/2019, com fundamento na IN/TCU 71/2012, alterada pela IN/TCU 76/2016 e DN/TCU 155/2016, o dirigente da instituição Ministério da Mulher, da Família e dos Direitos Humanos autorizou a instauração da tomada de contas especial (peça 99) . O processo foi registrado no sistema e-TCE com o número 2938/2019.
O Convênio 73694/2009, registro Siafi 707114, foi firmado no valor de R$ 210.000,00, sendo R$ 200.000,00 à conta do concedente e R$ 10.000,00 referentes à contrapartida do convenente. Teve vigência de 9/11/2009 a 30/1/2010, com prazo para apresentação da prestação de contas em 30/4/2010. Os repasses efetivos da União totalizaram R$ 200.000,00 (peça 13) .
A prestação de contas e complementações enviadas foram analisadas por meio dos documentos constantes nas peças 34, 36, 50, 63,78 e 98.
	O fundamento para a instauração da Tomada de Contas Especial, conforme consignado na matriz de responsabilização elaborada pelo tomador de contas, foi a constatação da seguinte irregularidade: 
Não comprovação da execução física e/ou financeira do objeto do convênio.
Os responsáveis arrolados na fase interna foram devidamente comunicados e, diante da ausência de justificativas suficientes para elidir a irregularidade e da não devolução dos recursos, instaurou-se a tomada de contas especial.
	No relatório (peça 111) , o tomador de contas concluiu que o prejuízo importaria no valor original de R$ 200.000,00, imputando-se a responsabilidade a Rubens de Souza, Presidente, no período de 9/11/2009 a 30/4/2010, na condição de dirigente e Instituto de Cidadania Raízes, na condição de contratado. 
		Em 9/6/2020, a Controladoria-Geral da União emitiu o relatório de auditoria (peça 113) , em concordância com o relatório do tomador de contas. O certificado de auditoria e o parecer do dirigente do órgão de controle interno concluíram pela irregularidade das presentes contas (peças 114 e 115) .
	Em 17/6/2020, o ministro responsável pela área atestou haver tomado conhecimento das conclusões contidas no relatório e certificado de auditoria, bem como do parecer conclusivo do dirigente do órgão de controle interno, manifestando-se pela irregularidade das contas, e determinou o encaminhamento do processo ao Tribunal de Contas da União (peça 116) .
Na instrução inicial (peça 124) , analisando-se os documentos nos autos, concluiu-se pela necessidade de realização de citação para a seguinte irregularidade: 
Irregularidade 1: divergência total ou parcial entre a movimentação financeira e os documentos de despesa apresentados, no âmbito do Convênio SICONV nº 707114/2009 -SEPPIR.
	Evidências da irregularidade: documentos técnicos presentes nas peças 11, 63, 66, 78, 86, 98 e 99.
	Normas infringidas: Art. 37, caput, c/c o art. 70, parágrafo único, da Constituição Federal de 1988; art. 93, do Decreto-lei 200, de 25 de fevereiro de 1967; art. 50, §3º, da Portaria Interministerial 127/2008, e Termo do Convênio  Cláusula Segunda -Das obrigações, subcláusulas II,  alínea "c" do convênio Convênio SICONV 7071142009 -SEPPIR.  
	Débito relacionado aos responsáveis Rubens de Souza (CPF: XXX.384.856-XX) e Instituto de Cidadania Raízes (CNPJ: 04.079.198/0001-00) :
	Data de ocorrência
	Valor histórico (R$) 

	17/12/2009
	200.000,00

		Cofre credor: Tesouro Nacional.
		Responsável: Rubens de Souza (CPF: XXX.384.856-XX) .
Conduta: apresentar comprovantes de despesas sem correspondência com a movimentação financeira dos recursos repassados no âmbito do instrumento em questão.
Nexo de causalidade: A apresentação de comprovantes de despesas sem correspondência com a movimentação financeira dos recursos federais repassados no âmbito do instrumento em questão impediu o estabelecimento do nexo causal entre os referidos recursos e as despesas apresentadas, resultando na impugnação das despesas e, consequentemente, em presunção de dano ao erário.
Culpabilidade: não há excludentes de ilicitude, de culpabilidade e de punibilidade; é razoável supor que o responsável tinha consciência da ilicitude de sua conduta; era exigível conduta diversa da praticada, qual seja, comprovar a compatibilidade entre as despesas realizadas e a movimentação financeira dos recursos repassados no âmbito do instrumento. 
		Responsável: Instituto de Cidadania Raízes (CNPJ: 04.079.198/0001-00) .
Conduta: apresentar comprovantes de despesas sem correspondência com a movimentação financeira dos recursos repassados no âmbito do instrumento em questão.
Nexo de causalidade: A apresentação de comprovantes de despesas sem correspondência com a movimentação financeira dos recursos federais repassados no âmbito do instrumento em questão impediu o estabelecimento do nexo causal entre os referidos recursos e as despesas apresentadas, resultando na impugnação das despesas e, consequentemente, em presunção de dano ao erário.
Culpabilidade: não há excludentes de ilicitude, de culpabilidade e de punibilidade; é razoável supor que o administrador responsável pela pessoa jurídica tinha consciência da ilicitude de sua conduta; era exigível conduta diversa da praticada, qual seja, comprovar a compatibilidade entre as despesas realizadas e a movimentação financeira dos recursos repassados no âmbito do instrumento. 
Encaminhamento: citação.
Em cumprimento ao pronunciamento da unidade (peça 126) , foi efetuada citação dos responsáveis, nos moldes adiante:
 Rubens de Souza - promovida a citação do responsável, conforme delineado adiante:
	Comunicação: Ofício 26947/2021 - Seproc (peça 130) 
Data da Expedição: 9/6/2021
Data da Ciência: 16/6/2021 (peça 132) 
Nome Recebedor: Daniel Ramos
Observação: Ofício enviado para o endereço do responsável, conforme pesquisa na base de dados  no sistema da Receita Federal, custodiada pelo TCU.
Fim do prazo para a defesa: 1/7/2021
	
 Instituto de Cidadania Raízes - promovida a citação do responsável, conforme delineado adiante:
	Comunicação: Ofício 26948/2021 - Seproc (peça 129) 
Data da Expedição: 9/6/2021
Data da Ciência: 17/6/2021 (peça 131) 
Nome Recebedor: Fernanda Oliveira
Observação: Ofício enviado para o endereço do responsável, conforme pesquisa na base de dados  no sistema da Receita Federal, custodiada pelo TCU.
Fim do prazo para a defesa: 2/7/2021
	
Conforme Despacho de Conclusão das Comunicações Processuais (peça 134) , as providências inerentes às comunicações processuais foram concluídas. 
Transcorrido o prazo regimental, o responsável Rubens de Souza permaneceu silente, devendo ser considerado revel, nos termos do art. 12, § 3º, da Lei 8.443/1992, e o responsável Instituto de Cidadania Raízes apresentou defesa, que será analisada na seção Exame Técnico.
ANÁLISE DOS PRESSUPOSTOS DE PROCEDIBILIDADE DA IN/TCU 71/2012
Avaliação de Viabilidade do Exercício do Contraditório e Ampla Defesa
	Verifica-se que não houve o transcurso de mais de dez anos desde o fato gerador sem que tenha havido a notificação dos responsáveis pela autoridade administrativa federal competente (art. 6º, inciso II, c/c art. 19 da IN/TCU 71/2012, modificada pela IN/TCU 76/2016) , uma vez que o fato gerador da irregularidade sancionada ocorreu em 17/12/2009, e os responsáveis foram notificados sobre a irregularidade pela autoridade administrativa competente conforme abaixo:
Rubens de Souza, por meio do edital acostado à peça 104, publicado em 19/8/2019.
Instituto de Cidadania Raízes, por meio do ofício acostado à peça 102, recebido em 19/7/2019, conforme AR (peça 103) .
Valor de Constituição da TCE 	
	Verifica-se, ainda, que o valor atualizado do débito apurado (sem juros) em 1/1/2017 é de R$ 317.760,00, portanto superior ao limite mínimo de R$ 100.000,00, na forma estabelecida conforme os arts. 6º, inciso I, e 19 da IN/TCU 71/2012, modificada pela IN/TCU 76/2016. 
OUTROS PROCESSOS/DÉBITOS NOS SISTEMAS DO TCU COM OS MESMOS RESPONSÁVEIS
	Informa-se que foi encontrado processo no Tribunal com os mesmos responsáveis:
	Responsável
	Processos

	Rubens de Souza
	Processo 035.938/2020-0 [TCE, aberto, "TCE instaurada pela Diretoria de Administração e Logística em razão de Não comprovação da regular aplicação dos recursos repassados pela União, Convênio 01010/2010, firmado com o/a Ministério do Trabalho e Emprego, Siafi/Siconv 743306, função Trabalho, que teve como objeto Promover a Qualificação, Requalificação e Inserção Social e Profissional de trabalhadores, de ambos os sexos, em setores correlatos ou com familiaridade com Tecnologia da Informação, a partir dos 18 anos de idade, com ensino médio completo ou em conclusão, pertencentes às populações socialmente vulneráveis, que serão atendidas pelo Plano Setorial de Qualificação - PlanSeQ Tecnologia da Informação - Nacional.  O lote 6 conforme o Edital de Chamada Pública nº 07/2010, corresponde a São Paulo - Capital, totalizando após ajustes, 1.530 vagas. Serão oferecidos Curso de Desenvolvedor (Java, Cobol e Dot Net) , Curso de Operador (Administrador de Banco de Dados) e Curso de Técnico Digital (Manutenção e suporte a equipamentos e redes) com duração de 250 horas/aula, envolvendo conteúdos básicos de cidadania, saúde e cooperativismo, além de conteúdos voltados para a inserção no mercado de trabalho de Tecnologia da Informação. (nº da TCE no sistema: 3174/2019) "]
Processo 033.169/2014-4 [REPR, aberto, "Representação determinada pelo Acórdão 7193/2014-TCU-Segunda Câmara - apartado do TC-Processo 007.701/2012-8 - Instituto de Cidadania Raízes CNPJ 04.079.198/0001-00"]

	Instituto de Cidadania Raízes
	Processo 035.938/2020-0 [TCE, aberto, "TCE instaurada pela Diretoria de Administração e Logística em razão de Não comprovação da regular aplicação dos recursos repassados pela União, Convênio 01010/2010, firmado com o/a Ministério do Trabalho e Emprego, Siafi/Siconv 743306, função Trabalho, que teve como objeto Promover a Qualificação, Requalificação e Inserção Social e Profissional de trabalhadores, de ambos os sexos, em setores correlatos ou com familiaridade com Tecnologia da Informação, a partir dos 18 anos de idade, com ensino médio completo ou em conclusão, pertencentes às populações socialmente vulneráveis, que serão atendidas pelo Plano Setorial de Qualificação - PlanSeQ Tecnologia da Informação - Nacional.  O lote 6 conforme o Edital de Chamada Pública nº 07/2010, corresponde a São Paulo - Capital, totalizando após ajustes, 1.530 vagas. Serão oferecidos Curso de Desenvolvedor (Java, Cobol e Dot Net) , Curso de Operador (Administrador de Banco de Dados) e Curso de Técnico Digital (Manutenção e suporte a equipamentos e redes) com duração de 250 horas/aula, envolvendo conteúdos básicos de cidadania, saúde e cooperativismo, além de conteúdos voltados para a inserção no mercado de trabalho de Tecnologia da Informação. (nº da TCE no sistema: 3174/2019) "]
Processo 033.169/2014-4 [REPR, aberto, "Representação determinada pelo Acórdão 7193/2014-TCU-Segunda Câmara - apartado do TC-Processo 007.701/2012-8 - Instituto de Cidadania Raízes CNPJ 04.079.198/0001-00"]

	A tomada de contas especial está, assim, devidamente constituída e em condição de ser instruída.
EXAME TÉCNICO
Da validade das notificações:
	Preliminarmente, cumpre tecer breves considerações sobre a forma como são realizadas as comunicações processuais no TCU. A esse respeito, destacam-se o art. 179, do Regimento Interno do TCU (Resolução 155, de 4/12/2002) e o art. 4º, inciso III, § 1º, da Resolução TCU 170, de 30 de junho de 2004, in verbis:
Art. 179. A citação, a audiência ou a notificação, bem como a comunicação de diligência, farse-ão:
I - mediante ciência da parte, efetivada por servidor designado, por meio eletrônico, fac-símile, telegrama ou qualquer outra forma, desde que fique confirmada inequivocamente a entrega da comunicação ao destinatário;
II - mediante carta registrada, com aviso de recebimento que comprove a entrega no endereço do destinatário;
III - por edital publicado no Diário Oficial da União, quando o seu destinatário não for localizado
 (...) 
Art. 3º As comunicações serão dirigidas ao responsável, ou ao interessado, ou ao dirigente de órgão ou entidade, ou ao representante legal ou ao procurador constituído nos autos, com poderes expressos no mandato para esse fim, por meio de:
I - correio eletrônico, fac-símile ou telegrama;
II - servidor designado;
III - carta registrada, com aviso de recebimento;
IV - edital publicado no Diário Oficial da União, quando o seu destinatário não for localizado, nas hipóteses em que seja necessário o exercício de defesa.
Art. 4º. Consideram-se entregues as comunicações:
I - efetivadas conforme disposto nos incisos I e II do artigo anterior, mediante confirmação da ciência do destinatário;
II - realizadas na forma prevista no inciso III do artigo anterior, com o retorno do aviso de recebimento, entregue comprovadamente no endereço do destinatário;
III - na data de publicação do edital no Diário Oficial da União, quando realizadas na forma prevista no inciso IV do artigo anterior.
§ 1º O endereço do destinatário deverá ser previamente confirmado mediante consulta aos sistemas disponíveis ao Tribunal ou a outros meios de informação, a qual deverá ser juntada ao respectivo processo.
 (...) 
	Bem se vê, portanto, que a validade da citação via postal não depende de que o aviso de recebimento seja assinado pelo próprio destinatário da comunicação, o que dispensa, no caso em tela, a entrega do AR em "mãos próprias". A exigência da norma é no sentido de o Tribunal verificar se a correspondência foi entregue no endereço correto, residindo aqui a necessidade de certeza inequívoca. 
	Não é outra a orientação da jurisprudência do TCU, conforme se verifica dos julgados a seguir transcritos:
São válidas as comunicações processuais entregues, mediante carta registrada, no endereço correto do responsável, não havendo necessidade de que o recebimento seja feito por ele próprio (Acórdão 3648/2013-TCU-Segunda Câmara, Relator Min. José Jorge) ;
É prescindível a entrega pessoal das comunicações pelo TCU, razão pela qual não há necessidade de que o aviso de recebimento seja assinado pelo próprio destinatário. Entregandose a correspondência no endereço correto do destinatário, presume-se o recebimento da citação. (Acórdão 1019/2008-TCU-Plenário, Relator Min. Benjamin Zymler) ;
As comunicações do TCU, inclusive as citações, deverão ser realizadas mediante Aviso de Recebimento - AR, via Empresa Brasileira de Correios e Telégrafos, bastando para sua validade que se demonstre que a correspondência foi entregue no endereço correto. (Acórdão 1526/2007-TCU-Plenário, Relator Min. Aroldo Cedraz) .
A validade do critério de comunicação processual do TCU foi referendada pelo Supremo Tribunal Federal, nos termos do julgamento do MS-AgR 25.816/DF, por meio do qual se afirmou a desnecessidade da ciência pessoal do interessado, entendendo-se suficiente a comprovação da entrega do "AR" no endereço do destinatário:
Ementa: agravo regimental. Mandado de segurança. Desnecessidade de intimação pessoal das decisões do tribunal de contas da união. art. 179 do regimento interno do TCU. Intimação do ato impugnado por carta registrada, iniciado o prazo do art. 18 da lei nº 1.533/51 da data constante do aviso de recebimento. Decadência reconhecida. Agravo improvido.
O envio de carta registrada com aviso de recebimento está expressamente enumerado entre os meios de comunicação de que dispõe o Tribunal de Contas da União para proceder às suas intimações.
O inciso II do art. 179 do Regimento Interno do TCU é claro ao exigir apenas a comprovação da entrega no endereço do destinatário, bastando o aviso de recebimento simples. 
Da revelia do responsável Rubens de Souza
No caso vertente, a citação do responsável se deu em endereços provenientes da base de CPFs da Receita Federal, em sistema custodiado pelo TCU. A entrega dos ofícios citatórios nesses endereços ficou comprovada.
Nos processos do TCU, a revelia não leva à presunção de que seriam verdadeiras todas as imputações levantadas contra os responsáveis, diferentemente do que ocorre no processo civil, em que a revelia do réu opera a presunção da verdade dos fatos narrados pelo autor (Acórdão 1009/2018-TCU-Plenário, Relator Min. Bruno Dantas; 2369/2013 - TCU - Plenário, Relator Min. Benjamin Zymler e 2449/2013 - TCU - Plenário, Relator Min. Benjamin Zymler) . Dessa forma, a avaliação da responsabilidade do agente não pode prescindir da prova existente no processo ou para ele carreada. 
Ao não apresentar sua defesa, o responsável deixou de produzir prova da regular aplicação dos recursos sob sua responsabilidade, em afronta às normas que impõem aos gestores públicos a obrigação legal de, sempre que demandados pelos órgãos de controle, apresentar os documentos que demonstrem a correta utilização das verbas públicas, a exemplo do contido no art. 93 do Decreto-Lei 200/1967: "Quem quer que utilize dinheiros públicos terá de justificar seu bom e regular emprego na conformidade das leis, regulamentos e normas emanadas das autoridades administrativas competentes." 
Mesmo as alegações de defesa não sendo apresentadas, considerando o princípio da verdade real que rege esta Corte, procurou-se buscar, em manifestações do responsável na fase interna desta Tomada de Contas Especial, se havia algum argumento que pudesse ser aproveitado a seu favor. 
	Os argumentos apresentados na fase interna (peças 23, 29) não elidem as irregularidades apontadas. Uma vez, que tais defesas tratam da apresentação da documentação referente à prestação de contas, cuja execução financeira foi rejeitada posteriormente.
Em se tratando de processo em que a parte interessada não se manifestou acerca das irregularidades imputadas, não há elementos para que se possa efetivamente aferir e reconhecer a ocorrência de boa-fé na conduta do responsável, podendo este Tribunal, desde logo, proferir o julgamento de mérito pela irregularidade das contas, conforme os termos dos §§ 2º e 6º do art. 202 do Regimento Interno do TCU. (Acórdão 2064/2011-TCU-Primeira Câmara (relator Min. Ubiratan Aguiar) , 6.182/2011-TCU-1ª Câmara (relator Min. Weber de Oliveira) , 4.072/2010-TCU-1ª Câmara (Relator Min. Valmir Campelo) , 1.189/2009-TCU-1ª Câmara (Relator Min. Marcos Bemquerer) , 731/2008-TCU-Plenário (Relator Min. Aroldo Cedraz) .
Dessa forma, o responsável Rubens de Souza deve ser considerado revel, nos termos do art. 12, § 3º, da Lei 8.443/1992, devendo as contas serem julgadas irregulares, condenando-o solidariamente ao débito apurado.
Da defesa do responsável Instituto de Cidadania Raízes
O responsável Instituto de Cidadania Raízes apresentou defesa, que passa a ser analisada em seguida:
Argumento 1 (peça 133, p. 4) :
O responsável alega que, a jurisprudência se consolidou para a imputação de irregularidade na movimentação de verbas públicas provenientes de transferências voluntárias somente se comprovado o não atingimento do objeto pactuado, o que foi demonstrado e decidido pelas instâncias federais com a certificação de regularidade sob o aspecto físico, reclassificando o uso de conta privada como impropriedade suscetível de recomendação para observância nas ulteriores parcerias, podendo excepcionalmente convolar-se em irregularidade na hipótese da inexistência do correspondente e necessário nexo causal entre o desembolso e a despesa efetuada, o que não é o cerne da questão, porquanto a controvérsia restringe-se à utilização de conta diversa, tendo sido comprovada, na Prestação de Contas, a regular execução física mediante aplicação dos recursos transferidos.
Análise do argumento 1: 
Os responsáveis não apresentaram qualquer nova evidência/documentação até a elaboração da presente instrução. Não se está questionando apenas a utilização de conta diversa da específica do convênio, porém o nexo causal entre a documentação de despesa apresentada e o extrato bancário da conta utilizada.
A jurisprudência do TCU há muito se consolidou no sentido que incumbe ao gestor o ônus de produzir as evidências necessárias para comprovar o bom e regular emprego dos recursos públicos, em consonância às disposições contidas no art. 70, parágrafo único, da Constituição Federal, e no art. 93 do Decreto-Lei 200/1967. Dentre os inúmeros julgados nesse sentido, destacase excerto do voto condutor do Acórdão 2435/2015-TCU-Plenário, proferido pela Exma. Ministra Ana Arraes, nos termos que se seguem:
8. Acompanho os pareceres, uma vez que não ficou comprovado o nexo de causalidade entre a documentação juntada aos autos e o objeto do convênio supostamente executado. Como consignou o MPTCU, não basta demonstrar a execução de um determinado objeto. É dever do gestor público, em especial em tomada de contas especial, aduzir elementos probatórios consistentes, coerentes e suficientes, hábeis a demonstrar, de forma inequívoca, o bom e correto emprego das verbas geridas, de acordo com as normas pertinentes.
9. O art. 30 da Instrução Normativa STN 1/1997, que regulamentava a aplicação de recursos transferidos por meio de convênio à época, determinava expressamente que as despesas serão comprovadas mediante documentos originais fiscais ou equivalentes, devendo as faturas, recibos, notas fiscais e quaisquer outros documentos comprobatórios serem emitidos em nome do convenente ou do executor, se for o caso, devidamente identificados com referência ao título e número do convênio.
Nessa mesma linha, é oportuno destacar os ensinamentos do Ministro Ubiratan Aguiar, em sua obra 'Convênios e Tomadas de Contas Especiais', verbis:
Para comprovar a boa aplicação dos recursos é necessária a existência de uma série de nexos: o extrato bancário deve coincidir com a relação de pagamentos efetuados, que deve refletir as notas fiscais devidamente identificadas com o número do convênio, que devem ser coincidentes com a vigência do convênio e com as datas dos desembolsos ocorridos na conta específica. (In Convênios e Tomadas de Contas Especiais: manual prático, 2ª ed. rev. e ampl., Ubiratan Aguiar et. al. Belo Horizonte: Fórum, 2005, p.43) .
Destarte, se o gestor não comprovar a boa e regular aplicação dos recursos públicos que estão sob sua tutela gerencial, a ele será imputado o débito correspondente e a multa aplicável ao caso concreto. Trata-se, em verdade, da culpa presumida, pela incidência da culpa contra a legalidade, tendo em vista tratar-se de atos dos responsáveis que descumpriram a norma legal.
Não se pode verificar o nexo causal entre os recursos federais repassados e as despesas quando há divergência absoluta entre a movimentação bancária do convênio e a relação de pagamentos constante da prestação de contas. Isso acontece quando, como no caso que ora se analisa, houve divergências entre a relação de pagamentos do Convênio 707114/2009, celebrado com a Secretaria de Políticas de Promoção da Igualdade Racial-PR, que lista 55 lançamentos nos meses de janeiro, fevereiro e março de 2010, e o extrato bancário atinente à conta em que os recursos foram depositados, que registra cinco lançamentos no mês de dezembro de 2009 e saldo zero no dia 23/12/2009, impossibilitando a correlação entre os pagamentos registrados e os lançamentos constantes da conta corrente 24.298-5 - ag. 2062-1, do Banco do Brasil, exsurge que entre eles inexiste correspondência mediata ou imediata, não se podendo, com razoabilidade e qualquer grau de certeza, associar nenhum dos atos da dinâmica financeira do convênio aos desembolsos ali formalmente declarados (Acórdão 2161/2006-TCU-Segunda Câmara) .
Assim, não se acatam os argumentos do responsável, uma vez que a irregularidade não se prima pela não utilização da contas específica do convênio em questão, mas na falta de nexo entre a documentação de despesas apresentadas e os extratos bancários.
Argumento 2 (peça 133, p. 4) :
O responsável alega que o longo decurso de tempo dos fatos imputados prejudicou o direito ao contraditório e a ampla defesa. Lembrando, que no presente caso, são 12 anos desde a celebração da avença.
Análise do argumento 2: 
Não assiste razão ao argumento do responsável, como observado, no item 10, não houve o transcurso de mais de dez anos desde o fato gerador sem que tenha havido a notificação dos responsáveis pela autoridade administrativa federal competente (art. 6º, inciso II, c/c art. 19 da IN/TCU 71/2012, modificada pela IN/TCU 76/2016) , uma vez que o fato gerador da irregularidade sancionada ocorreu em 17/12/2009, e os responsáveis foram notificados sobre a irregularidade pela autoridade administrativa competente conforme abaixo:
1.1. Rubens de Souza, por meio do edital acostado à peça 104, publicado em 19/8/2019.
1.2. Instituto de Cidadania Raízes, por meio do ofício acostado à peça 102, recebido em 19/7/2019, conforme AR (peça 103) .
Desse modo, não se acata o argumento do responsável.
Argumento 3 (peça 133, p. 4) :
O responsável alega que os objetivos que motivaram o repasse dos recursos foram atingidos.
Análise do argumento 3: 
De fato, a execução física do convênio foi aprovada, todavia, o que se discute aqui em execução financeira.
Conforme retratado na análise do argumento 1, se o gestor não comprovar a boa e regular aplicação dos recursos públicos que estão sob sua tutela gerencial, a ele será imputado o débito correspondente e a multa aplicável ao caso concreto. Trata-se, em verdade, da culpa presumida, pela incidência da culpa contra a legalidade, tendo em vista tratar-se de atos dos responsáveis que descumpriram a norma legal.
Assim, ante a não comprovação da execução financeira do objeto, não se acata o argumento do responsável.
Da análise procedida acima, verifica-se que os argumentos de defesa não foram suficientes para elidir a irregularidade pela qual está sendo responsabilizado, de forma que devem ser rejeitados.
Não há elementos para que se possa efetivamente aferir e reconhecer a ocorrência de boa-fé na conduta de Instituto de Cidadania Raízes, podendo este Tribunal, desde logo, proferir o julgamento de mérito pela irregularidade das contas, conforme os termos dos §§ 2º e 6º do art. 202 do Regimento Interno do TCU, condenando-se o responsável ao débito apurado e aplicando-lhe a multa prevista no art. 57, da Lei 8.443/1992.
Prescrição da Pretensão Punitiva
	Vale ressaltar que a pretensão punitiva do TCU, conforme Acórdão 1441/2016-TCU-Plenário, Relator Min. Benjamin Zymler, que uniformizou a jurisprudência acerca dessa questão, subordina-se ao prazo geral de prescrição indicado no art. 205 do Código Civil, que é de dez anos, contado da data de ocorrência da irregularidade sancionada, nos termos do art. 189 do Código Civil, sendo este prazo interrompido pelo ato que ordenar a citação, a audiência ou a oitiva dos responsáveis.
No caso em exame, ocorreu a prescrição, uma vez que a irregularidade sancionada ocorreu em 17/12/2009, e o ato de ordenação da citação ocorreu em 18/5/2021.
CONCLUSÃO
	Em face da análise promovida na seção "Exame Técnico", verifica-se que o responsável Rubens de Souza não logrou comprovar a boa e regular aplicação dos recursos, instado a se manifestar, optou pelo silêncio, configurando a revelia, nos termos do § 3º, do art. 12, da Lei 8.443/1992. Além disso, propõe-se rejeitar as alegações de defesa de Instituto de Cidadania Raízes, uma vez que não foram suficientes para sanar as irregularidades a ele atribuídas e nem afastar o débito apurado. Ademais, inexistem nos autos elementos que demonstrem a boa-fé dos responsáveis ou a ocorrência de outras excludentes de culpabilidade.
Verifica-se também que houve a prescrição da pretensão punitiva, conforme análise já realizada.
	Tendo em vista que não constam dos autos elementos que permitam reconhecer a boa-fé dos responsáveis, sugere-se que as suas contas sejam julgadas irregulares, nos termos do art. 202, § 6º, do Regimento Interno do TCU, com a imputação do débito atualizado monetariamente e acrescido de juros de mora, nos termos do art. 202, § 1º do Regimento Interno do TCU, descontado o valor eventualmente recolhido. Ressalta-se que a análise da boa-fé relativa a pessoa jurídica de direito privado é realizada considerando as condutas de seus administradores, uma vez que os atos destes obrigam a pessoa jurídica, desde que exercidos nos limites dos poderes definidos no ato constitutivo do ente, nos termos do art. 47 do Código Civil (Acórdão 1723/2016-TCU-Plenário, Ministro-Relator Raimundo Carrero) .
Por fim, como não houve elementos que pudessem modificar o entendimento acerca das irregularidades em apuração, mantém-se a matriz de responsabilização presente na peça 123.
PROPOSTA DE ENCAMINHAMENTO
Diante do exposto, submetemos os autos à consideração superior, propondo ao Tribunal:
considerar revel o responsável Rubens de Souza (CPF: XXX.384.856-XX) , para todos os efeitos, dando-se prosseguimento ao processo, com fulcro no art. 12, § 3º, da Lei 8.443/1992; 
rejeitar as alegações de defesa apresentadas pelo responsável Instituto de Cidadania Raízes (CNPJ: 04.079.198/0001-00) ; 
		julgar irregulares, nos termos dos arts. 1º, inciso I, 16, inciso III, alíneas b e c, da Lei 8.443/1992, c/c os arts. 19 e 23, inciso III, da mesma Lei, as contas dos responsáveis Rubens de Souza (CPF: XXX.384.856-XX) e Instituto de Cidadania Raízes (CNPJ: 04.079.198/0001-00) , condenando-os solidariamente ao pagamento da importância a seguir especificada, atualizada monetariamente e acrescida dos juros de mora, calculada a partir da data discriminada até a data da efetiva quitação do débito, fixando-lhes o prazo de quinze dias, para que comprovem, perante o Tribunal, o recolhimento da referida quantia aos cofres do Tesouro Nacional, nos termos do art. 23, inciso III, alínea "a", da citada lei, c/c o art. 214, inciso III, alínea "a", do Regimento Interno do TCU.  
		Débito relacionado ao responsável Instituto de Cidadania Raízes (CNPJ: 04.079.198/0001-00) em solidariedade com Rubens de Souza (CPF: XXX.384.856-XX) :
	Data de ocorrência
	Valor histórico (R$) 

	17/12/2009
	200.000,00

Valor atualizado do débito (com juros) em 20/9/2021: R$ 481.055,31.
	autorizar, desde logo, a cobrança judicial das dívidas, caso não atendidas as notificações, na forma do disposto no art. 28, inciso II, da Lei 8.443/1992;
autorizar também, desde logo, se requerido, com fundamento no art. 26, da Lei 8.443, de 1992, c/c o art. 217, §§ 1º e 2º do Regimento Interno do TCU, o parcelamento da (s) dívida (s) em até 36 parcelas, incidindo, sobre cada parcela, corrigida monetariamente, os correspondentes acréscimos legais, fixando-lhe o prazo de quinze dias, a contar do recebimento da notificação, para comprovar, perante o Tribunal, o recolhimento da primeira parcela, e de trinta dias, a contar da parcela anterior, para comprovar os recolhimentos das demais parcelas, devendo incidir, sobre cada valor mensal, atualizado monetariamente, os juros de mora devidos, no caso do débito, na forma prevista na legislação em vigor, alertando os responsáveis de que a falta de comprovação do recolhimento de qualquer parcela importará o vencimento antecipado do saldo devedor, nos termos do § 2º do art. 217 do Regimento Interno deste Tribunal; 
enviar cópia do Acórdão a ser prolatado à Procuradoria da República no Estado de SP, nos termos do § 3º do art. 16 da Lei 8.443/1992, c/c o § 7º do art. 209 do Regimento Interno do TCU, para adoção das medidas cabíveis; e
enviar cópia do Acórdão que vier a ser proferido ao Ministério da Mulher, da Família e dos Direitos Humanos e aos responsáveis, para ciência;
informar à Procuradoria da República no Estado de SP, ao Ministério da Mulher, da Família e dos Direitos Humanos e aos responsáveis que a presente deliberação, acompanhada do Relatório e do Voto que a fundamenta, está disponível para a consulta no endereço www.tcu.gov.br/acordaos, além de esclarecer que, caso requerido, o TCU poderá fornecer sem custos as correspondentes cópias, de forma impressa; e 
informar à Procuradoria da República no Estado de SP que, nos termos do parágrafo único do art. 62 da Resolução TCU 259/2014, os procuradores e membros do Ministério Público credenciados nesta Corte podem acessar os presentes autos de forma eletrônica e automática, ressalvados apenas os casos de eventuais peças classificadas como sigilosas, as quais requerem solicitação formal.
O Ministério Público junto ao TCU, representado pela Procuradora-Geral Cristina Machado da Costa e Silva, divergiu, mediante parecer com o seguinte teor (peça 138) :
	Trata-se de tomada de contas especial (TCE) instaurada pelo Ministério da Mulher, da Família e dos Direitos Humanos, em desfavor do Instituto de Cidadania Raízes e seu ex-dirigente, Senhor Rubens de Souza, em razão de não comprovação da regular aplicação dos recursos repassados pela União por meio do Convênio nº 73694/2009 (Siafi 707114) , que tinha por objeto, em linhas gerais, a construção do Portal Zumbi com vistas a organizar pesquisas e divulgar estudos sobre personagens negros relevantes, fazer articulação nacional para a formação de rede geradora de conteúdo, roteirizar o livro "Chica da Silva e o Contratador de Diamantes - o outro lado do mito" e divulgar as ações.
2.	Aquiescemos, na íntegra, à análise contida na instrução de mérito à peça 124 dos autos, exceto quanto ao reconhecimento da prescrição da pretensão punitiva, fundamentada nos termos do Acórdão 1441/2016-TCU-Plenário, deliberação que consideramos, com a devida vênia, estar superada para embasar a análise do tema nos processos de controle externo em andamento no Tribunal.
3.	Assim, diferentemente do parâmetro adotado pela Unidade Técnica, temos como devido tratar a questão da prescrição à luz da recente mudança jurisprudencial sobre o tema, consubstanciada na repercussão geral admitida pelo Supremo Tribunal Federal (STF) no Recurso Extraordinário 636.886 (tema 899) . A decisão do julgamento foi publicada em 20/4/2020, enunciando-se a tese de que "é prescritível a pretensão de ressarcimento ao erário fundada em decisão de Tribunal de Contas".
4.	Em pesquisa ao portal do STF, verifica-se que foi certificado o trânsito em julgado da decisão tomada no RE n.º 636.886 em 5/10/2021. Portanto, se já era possível o julgamento imediato de causas sobre o tema do precedente firmado, independentemente da publicação ou do trânsito em julgado do "leading case", com a certidão mencionada acima o entendimento fixado pela Suprema Corte se consolida em definitivo.
5.	Cabe registrar que a prescrição e a decadência são matérias de ordem pública que podem ser arguidas em qualquer tempo e grau de jurisdição e, inclusive, ser reconhecidas de ofício pelo julgador, o que nos leva à convicção de que o novo entendimento veiculado pelo RE n.º 636.886 tem aplicação imediata a todos os processos em curso no TCU, independentemente da época da ocorrência dos fatos.
6.	A partir da novel jurisprudência, passamos a adotar a Lei n.º 9.873/1999 como referência para a análise da prescrição em nossas manifestações. Esse diploma legal prevê a incidência de um prazo geral, de cinco anos (art. 1.º, caput) , e um prazo especial, previsto no art. 1.º, § 2.º, a saber: "quando o fato objeto da ação punitiva da Administração também constituir crime, a prescrição reger-se-á pelo prazo previsto na lei penal". Com relação a essa particular hipótese, registre-se o entendimento do STJ no sentido de que a pretensão punitiva da Administração Pública em relação a infração administrativa que também configura crime em tese somente se sujeita ao prazo prescricional criminal quando instaurada a respectiva ação penal (REsp 1116477/DF, Rel. Ministro TEORI ALBINO ZAVASCKI, PRIMEIRA TURMA, julgado em 16/08/2012, DJe 22/08/2012) . Como não há notícia nos autos sobre a instauração de ação penal que verse sobre os fatos objeto desta TCE, cumpre-nos adotar o prazo geral quinquenal para a análise da prescrição no caso concreto.
7.	Tendo em vista as diretrizes aplicáveis ao exame prescricional nos termos ora defendidos, acompanhando o histórico dos autos, verifica-se que não houve, no caso em tela, a superação do prazo geral quinquenal previsto no art. 1°, caput, da Lei n.º 9.873/1999, conforme a seguir detalhado.
8.	O motivo para a conversão dos autos em TCE foi o descasamento entre os comprovantes de despesa apresentados e a movimentação de valores da conta onde os recursos foram depositados, a inviabilizar a conciliação bancária e, portanto, o estabelecimento do nexo causal entre os valores repassados e execução do objeto pactuado. Desse modo, e ainda que tal apontamento tenha sido levantado pelo Tribunal a partir de sua própria ação de controle - a concedente havia aprovado a execução do ajuste -, temos por devido, para fins de análise da prescrição, adotar, como termo inicial da contagem, a data prevista para a apresentação da prestação de contas (30/4/2010) , por ser a mais compatível com o disposto no art. 1.º da Lei n.º 9.873/1999.
9.	Considerado o termo inicial, observa-se a ocorrência de diversos atos interruptivos, como dispõe o art. 2.º, da Lei n.º 9.873/1999, a impedir a incidência da prescrição, sendo abaixo relacionados conforme o histórico dos autos:
- 7/7/2010: apresentação da prestação de contas pela convenente (peça 36, p. 2) ;
- 24/3/2011: emissão da NOTA TÉCNICA SEPPIR/SPAA / Nº 09 /2011 (peça 34) ;
- 14/5/2012: emissão da NOTA INFORMATIVA Nº 020/2012 - NUCC/SEPLAN/SEPPIR para atendimento ao pedido de informações sobre o convênio por fiscalização do TCU (peça 36) ;
- Maio a Outubro/2013: tratativas entre a Secretaria de Políticas de Promoção da Igualdade Social, o Instituto Raízes e o Ministério do Planejamento, Orçamento e Gestão para inclusão da prestação de contas do convênio no SICONV, não previsto quando ajustado o termo firmado (peças 38 a 47) ;
- 27/5/2015: emissão da NOTA TÉCNICA Nº 035/2015 - COTV/GEOFT/SEPLAN/SEPPIR/PR, que analisa a prestação de contas e identifica a necessidade de complementação e esclarecimentos (peça 50) ;
- 6/8/2015: registro de inadimplência do convênio (peça 52) ;
- 4/9/2015: notificação dos responsáveis comunicando o registro de inadimplência do convênio (peça 56) ;
- 10/12/2015: apresentação de defesa do Instituto Raízes (peça 61) ;
- 11/3/2016: autorização para retirada do registro de inadimplência do convênio (peça 60) ;
- 10/10/2017: emissão da Nota Técnica nº 61/2017/CGC/SGPDH/SDH, que verifica pendências ainda na documentação da prestação de contas e propõe notificação da convenente (peça 63) ;
- 17/11/2017: emissão do PARECER nº 9/2017/CGTVM/SPO/SE/MDH, com análise financeira da documentação da prestação de contas do convênio e conclusão pela aprovação (peça 66) ;
- 20/6/2018: emissão do Ofício nº 275/2018/SEI/SPO/SE/MDH, do Ministério dos Direitos Humanos, que responde ao Tribunal sobre as providências para atender ao comando do item 9.12 do Acórdão 2317/2017-TCU-Plenário, deliberação que apontou a impossibilidade de fazer a conciliação bancária do ajuste (peça 69) ;
- 29/3/2019: emissão do Despacho nº 98/2019/SEI/COTV/CGTVM/SPOA/SE/MMFDH, que comunica internamente à Coordenação Geral de Orçamento e Finanças do órgão sobre a necessidade de autorização do estorno da aprovação do convênio no SIAFI (peça 74) ;
- 11/7/2019: emissão do PARECER Nº 52/2019/COTV/CGTVM/SPOA/SE/MMFDH, com análise final da prestação de contas do convênio, concluindo pela reprovação e instauração da TCE (peça 98) ;
- 16/6/2020: pronunciamento ministerial sobre a reprovação do convênio (peça 116) ;
- 18/5/2021: análise preliminar da TCE pela Unidade Técnica com proposta de citação (peças 124 a 126) ;
- Junho de 2021: citação dos responsáveis (peças 131 e 132) ;
- 28/9/2021: análise de mérito da TCE pela Unidade Técnica (peças 135 a 137) .
8.	Dadas as informações acima detalhadas, observamos que não houve a superação do lapso temporal quinquenal da Lei n.º 9.873/1999, motivo pelo qual divergimos da conclusão da Unidade Técnica de ocorrência da prescrição da pretensão punitiva e, por conseguinte, da sua proposta de afastamento da aplicação da multa fundamentada no art. 57 da Lei n.º 8.443/1992 ao responsável.
9.	Outrossim, por oportuno, acrescentamos que o histórico acima relacionado retrata que aos responsáveis foram concedidas oportunidades de defesa na fase interna desta TCE, inclusive por meio de outras notificações que não constam da relação de atos acima discriminada, mas que se encontram acostadas nestes autos. Desse modo, reforçamos a sucinta análise da SecexTCE contrariamente à alegação do Instituto de Cidadania Raízes de que o longo decurso de tempo dos fatos imputados teria prejudicado o seu direito ao contraditório e à ampla defesa. 
10.	Diante do exposto, esta representante do Ministério Público manifesta-se de acordo com a proposta sugerida pela Unidade Técnica às peças 135 a 137 dos autos pela irregularidade das contas do Instituto de Cidadania Raízes e de seu ex-dirigente, Senhor Rubens de Souza, e à imputação de débito solidário, porém, acrescentando-se ao encaminhamento a aplicação da multa fundamentada no art. 57 da Lei n.º 8.443/1992, uma vez que não se verificou, neste caso concreto, a incidência da prescrição das pretensões punitiva e ressarcitória, nos termos da Lei n.º 9.873/1999.
	É o relatório.

Daniel Borges Navarro (40.730/OAB-DF), representando Instituto de Cidadania Raízes.

Procuradora-Geral Cristina Machado da Costa e Silva.

TOMADA DE CONTAS ESPECIAL. CONVÊNIO. PRESCRIÇÃO DA PRETENSÃO PUNITIVA. OCORRÊNCIA, SEGUNDO O CRITÉRIO ADOTADO PELO ACÓRDÃO 1.441/2016 - PLENÁRIO. RESSALVA DO ENTENDIMENTO PESSOAL DO RELATOR.

TOMADA DE CONTAS ESPECIAL (TCE)

Secretaria de Controle Externo de Tomada de Contas Especial (SecexTCE).

Trata-se de tomada de contas especial instaurada pelo Ministério da Mulher, da Família e dos Direitos Humanos, em desfavor do Instituto de Cidadania Raízes e seu ex-dirigente, Senhor Rubens de Souza, em razão de não comprovação da regular aplicação dos recursos repassados pela União por meio do Convênio nº 73694/2009 (Siafi 707114) , que tinha por objeto, em linhas gerais, a construção do Portal Zumbi com vistas a organizar pesquisas e divulgar estudos sobre personagens negros relevantes, fazer articulação nacional para a formação de rede geradora de conteúdo, roteirizar o livro "Chica da Silva e o Contratador de Diamantes - o outro lado do mito" e divulgar as ações. 
O referido Convênio foi firmado no valor de R$ 210.000,00, sendo R$ 200.000,00 à conta do concedente e R$ 10.000,00 referentes à contrapartida do convenente, e sua vigência foi de 9/11/2009 a 30/1/2010, com prazo para apresentação da prestação de contas em 30/4/2010. Os repasses efetivos da União totalizaram R$ 200.000,00 (peça 13) . A prestação de contas e complementações enviadas foram analisadas por meio dos documentos constantes nas peças 34, 36, 50, 63,78 e 98.
O tomador de contas concluiu que o prejuízo importaria no valor original de R$ 200.000,00, imputando-se a responsabilidade a Rubens de Souza, Presidente, no período de 9/11/2009 a 30/4/2010, na condição de dirigente, e Instituto de Cidadania Raízes, na condição de contratado (peça 111) . 
Em 9/6/2020, a Controladoria-Geral da União emitiu o relatório de auditoria (peça 113) , em concordância com o relatório do tomador de contas. O certificado de auditoria e o parecer do dirigente do órgão de controle interno concluíram pela irregularidade das presentes contas (peças 114 e 115) .
Em 17/6/2020, o ministro responsável pela área atestou haver tomado conhecimento das conclusões contidas no relatório e certificado de auditoria, bem como do parecer conclusivo do dirigente do órgão de controle interno, manifestando-se pela irregularidade das contas, e determinou o encaminhamento do processo ao Tribunal de Contas da União (peça 116) .
No TCU, em 21/05/2021, foi promovida a citação dos responsáveis solidários, Rubens de Souza e Instituto de Cidadania Raízes, pelo valor de R$ 200.000,00, em face da não comprovação da sua boa e regular aplicação.
Transcorrido o prazo regimental, o responsável Rubens de Souza permaneceu silente, devendo ser considerado revel, nos termos do art. 12, § 3º, da Lei 8.443/1992, ao passo que o Instituto de Cidadania Raízes apresentou defesa.
Analisada a matéria, a SecexTCE, em pareceres uniformes, propõe, em síntese, julgar irregulares as contas dos responsáveis, condenando-os, em solidariedade, ao pagamento do débito, mas sem aplicação de multa, por entender que houve a prescrição da pretensão punitiva, nos termos do entendimento firmado pelo Acórdão 1441/2016-TCU-Plenário (peças 135-137) .
O Ministério Público junto ao TCU, representado pela Procuradora-Geral Cristina Machado da Costa e Silva, manifestou-se de acordo com a proposta da SecexTCE, exceto quanto ao reconhecimento da prescrição, por entender que, nos termos da Lei 9.873/1999, não ocorreu a prescrição.
Acompanho os pareceres uniformes da SecexTCE e do Ministério Público junto ao TCU no tocante à matéria de fato, mas, quanto à prescrição da pretensão punitiva, com as vênias de estilo ao Ministério Público junto ao TCU, acompanho a proposta de encaminhamento formulada pela SecexTCE, por seus próprios fundamentos que adoto como razões de decidir, sem prejuízo, no entanto, das seguintes considerações.
Quanto à matéria de fato, conforme bem demonstrado pela unidade técnica, os responsáveis não conseguiram provar o nexo causal entre a documentação de despesa apresentada e o extrato bancário da conta utilizada. Ao contrário, saltam aos olhos as divergências entre a movimentação bancária do convênio e a relação de pagamentos constante da prestação de contas. 
Há divergências entre a relação de pagamentos do Convênio 707114/2009, celebrado com a Secretaria de Políticas de Promoção da Igualdade Racial-PR, que lista 55 lançamentos nos meses de janeiro, fevereiro e março de 2010, e o extrato bancário atinente à conta em que os recursos foram depositados, que registra cinco lançamentos no mês de dezembro de 2009 e saldo zero no dia 23/12/2009.
Por esse motivo é absolutamente impossível reconhecer qualquer correlação entre os pagamentos registrados e os lançamentos constantes da conta corrente 24.298-5 - ag. 2062-1, do Banco do Brasil, exsurge que entre eles inexiste correspondência mediata ou imediata, não se podendo, com razoabilidade e qualquer grau de certeza, associar nenhum dos atos da dinâmica financeira do convênio aos desembolsos ali formalmente declarados.
Portanto, acompanho, na íntegra, a proposta uniforme da SecexTCE e do Ministério Público no sentido de que as presentes contas sejam julgadas irregulares e os responsáveis sejam condenados, em solidariedade, ao pagamento do valor total do débito.
No que concerne à prescrição da pretensão punitiva, reconhecida pela SecexTCE e não reconhecida pelo Ministério Público junto ao TCU, faço as seguintes considerações. 
No tocante à prescrição da pretensão punitiva, este Tribunal continua aplicando o entendimento fixado no Acórdão 1441/2016-TCU-Plenário, relator Ministro Benjamin Zymler, redator Ministro Walton Alencar Rodrigues, no sentido de que se subordina ao prazo geral de prescrição indicado no art. 205 do Código Civil, a contar da data do fato, com uma única causa interruptiva, que é a citação ou audiência. 
Quanto à prescrição da pretensão ressarcitória, esta Corte de Contas continua aplicando o entendimento fixado no Acórdão 2709/2008-TCU-Plenário, da relatoria do Ministro Benjamin Zymler, que se alinhou ao entendimento em vigor no Supremo Tribunal Federal - STF - naquela época, fixado no julgamento do Mandado de Segurança 26.210, da relatoria do Ministro Ricardo Lewandowski, julgado em 04.09.2008, no sentido de que a pretensão de ressarcimento ao erário era imprescritível. 
Contudo, ambos entendimentos não são aplicados pelo STF. 
A partir do julgamento do Mandado de Segurança 32.201, relator Ministro Roberto Barroso, em 21.03.2017, o STF passou a aplicar as regras da Lei 9.873/1999 como parâmetro para reger a prescrição da pretensão punitiva no âmbito desta Corte de Contas, cujo prazo é de 5 anos, a contar da data do fato. 
Mais recentemente, em julgamento concluído em 11.11.2021, o STF apreciou a ADI 5509, relator Ministro Edson Fachin, na qual, sintetizou, nos termos do voto do relator, "a orientação aplicável para a fixação e a contagem dos prazos prescricionais das ações de competência do Tribunal de Contas". 
Assim, em resumo, o STF, com fundamento na aplicação combinada da Lei 9.873/1999 com a Lei 8.443/1992 (Lei Orgânica do TCU) e com o entendimento adotado por aquela Suprema Corte no Recurso Extraordinário 636.553, fixou o prazo de prescrição relativo aos processos dos Tribunais de Contas em cinco anos, a contar do vencimento do prazo para prestar contas ou, não havendo o dever de prestar contas, a partir da ciência do fato ilícito pelo TCU. Ou seja, trata-se de entendimento que se aplica tanto à prescrição da pretensão ressarcitória quanto à prescrição da pretensão punitiva. 
Por essa razão, tenho entendimento idêntico ao que foi sustentado pelo Ministro Raimundo Carreiro no voto complementar que submeteu à apreciação desta Corte na Sessão Plenária de 1º.12.2022, nos autos do TC-Processo 000.006/2017-3, no qual, após apresentar a evolução da jurisprudência do STF sobre o assunto, Sua Excelência propôs que o entendimento fixado pelo STF na citada ADI 5509 fosse aplicado, de imediato, aos processos em tramitação no TCU. 
No entanto, na Sessão Plenária de 09.03.2022, quando da retomada do julgamento do aludido processo, em virtude de pedido de vista de vários ministros, foi prolatado o Acórdão 459/2022-TCU-Plenário, relator Ministro Raimundo Carreiro, revisor Ministro Walton Alencar Rodrigues, no qual esta Corte entendeu por bem não apreciar o mérito da questão naquela oportunidade. Na mesma assentada, decidiu expedir comando à Segecex para a formação de grupo técnico de trabalho para que apresente projeto de ato normativo disciplinando "o tema da prescrição da pretensão ressarcitória e da prescrição da pretensão punitiva no âmbito do controle externo, tendo por base jurisprudência predominante do Supremo Tribunal Federal, adequando-a às especificidades das diversas formas de atuação do Tribunal de Contas da União". 
Registro que não proferi voto no julgamento que aprovou o citado Acórdão 459/2022-TCU-Plenário, tendo em vista que meu antecessor no cargo de Ministro desta Corte de Contas, o Ministro Raimundo Carreiro, na condição de relator do aludido processo, já havia votado. 
Consequentemente, este Tribunal de Contas continua a aplicar o prazo de 10 anos, a contar da data do fato, para a prescrição da pretensão punitiva, conforme decidido no citado Acórdão 1441/2016-TCU-Plenário, e a imprescritibilidade no tocante à pretensão de ressarcimento ao erário, nos termos decididos no Acórdão 2709/2008-TCU-Plenário, ratificado pelo recente Acórdão 459/2022-TCU-Plenário. 
Feitas essas considerações, concluo que, no caso concreto, segundo a jurisprudência do TCU, firmada no Acórdão 1441/2016-TCU-Plenário, ocorreu, de fato, a prescrição da pretensão punitiva, motivo pelo qual deixo de aplicar multa aos responsáveis, em respeito à jurisprudência desta Corte de Contas, ressalvada, porém, a minha posição pessoal divergente, conforme exposto acima. Desse modo, entendo relevante registrar que, consoante demonstrado no parecer do Ministério Público junto ao TCU, não ocorreu a prescrição da pretensão punitiva, se aplicado ao presente caso o entendimento do STF, com base na Lei 9.873/1999.
No tocante à pretensão ressarcitória, embora a jurisprudência do TCU seja, ainda hoje, pela imprescritibilidade, entendo importante registrar que, conforme demonstrado no parecer do Ministério Público junto ao TCU, não ocorreu a prescrição, se adotado o critério do STF, com base na Lei 9.873/1999, também consoante expus anteriormente.
Em face do exposto, acolho integralmente os pareceres uniformes da SecexTCE e parcialmente o parecer do Ministério Público junto ao TCU e voto por que o Tribunal adote a deliberação que ora submeto à apreciação da Segunda Câmara.
TCU, Sala das Sessões, em 12 de abril de 2022.
ANTONIO ANASTASIA 
Relator